【裁判字號】    99,上,5
【裁判日期】    990804
【裁判案由】    給付違約金
【裁判全文】
臺灣高等法院高雄分院民事判決             99年度上字第5號
上訴人即附
帶被上訴人  美孚曲面科技股份有限公司
法定代理人  甲○○
訴訟代理人  盧俊誠律師
複代理人    方春意律師
被上訴人即
附帶上訴人  富敬實業股份有限公司
                        號
法定代理人  乙○○
訴訟代理人  李文禎律師
            黃如流律師
            黃小舫律師
上列當事人間請求給付違約金事件，上訴人對於民國98年11月17
日臺灣高雄地方法院98年度重訴字第59號第一審判決提起上訴，
被上訴人為附帶上訴，本院於99年7 月21日言詞辯論終結，判決
如下：
    主  文
原判決關於命上訴人給付超逾新台幣壹佰參拾貳萬元，及自民國
九十七年十二月三十一日起至清償日止按年息百分之五計算之利
息部分，及該部分假執行之宣告，暨訴訟費用之裁判，均廢棄。
上開廢棄部分，被上訴人在第一審之訴及假執行之聲請，均駁回
。
其餘上訴駁回。
附帶上訴及假執行之聲請均駁回。
第一、二審訴訟費用關於上訴部分，由上訴人負擔二分之一，餘
由被上訴人負擔，關於附帶上訴部分，由被上訴人負擔。
    事 實 及 理 由
一、被上訴人起訴主張：伊於民國96年3 月1 日起向上訴人訂購
    光陽50Oc.c（LDB5機種）等沙灘車之油箱上蓋、前手把蓋、
    前土除及後土除曲面部品等產品（下稱系爭產品），雙方並
    簽訂有「部品交易基本契約書」（下稱系爭契約），契約期
    間自96年3 月1 日起至97年3 月1 日止。嗣系爭契約期限屆
    滿2 個月前，兩造均未為變更或終止系爭契約之表示，依系
    爭契約第86條約定，系爭契約視同依同一條件及相同期間繼
    續有效，亦即延長至98年3 月1 日止。而系爭契約第81條約
    定，上訴人如於合約有效期間內發生履約困難情事，應於6
    個月前以書面預告，並經伊書面同意始得不繼續履約，如上
    訴人未取得伊書面承諾即不履約，伊得請求新台幣（下同）
    10,000,000元之懲罰性違約金。詎上訴人於97年6 月10日以
    傳真方式通知伊將自97年7 月18日起停止生產系爭產品，經
    伊於97年7 月14日以存證信函催告履約，上訴人仍拒絕交貨
    ，顯已違反系爭契約第81條約定，並導致伊對訴外人光陽工
    業股份有限公司（下稱光陽公司）負有違約之損害賠償責任
    。爰依系爭契約第81條約定，聲明請求上訴人應給付被上訴
    人10,000,000元，及自起訴狀繕本送達翌日起至清償日止，
    按年息5%計算之利息，並願供擔保，請准宣告假執行。
二、上訴人則以：系爭契約乃被上訴人單方面擬定之定型化契約
    ，適用於所有與被上訴人交易之對象，伊並無磋商之餘地；
    又觀諸系爭契約第80條及第81條約定，當被上訴人對系爭產
    品已無需求時，得隨時片面終止系爭契約，僅於因而致伊受
    有損害時始須負賠償責任，反之，伊於發生情事變更致履約
    困難時，則須於6 個月前以書面預告，並得被上訴人書面承
    諾，始屬有效，且伊不履行系爭契約時，尚須給付被上訴人
    10,000,000元之懲罰性違約金，足見系爭契約第81條約定，
    係加重伊之責任，對伊有重大不利益，依民法第247 條之1
    第2 款、第4 款規定，應屬無效；再者，伊縱使因停產而有
    違約情事，然兩造自97年1 月起至同年6 月間交易之貨款總
    額共計878,567 元，以產品銷貨淨利率10% 計算，被上訴人
    獲利之損失僅為87,857元，其請求10,000,000元之懲罰性違
    約金，顯屬過高，應予以酌減等語，資為抗辯。
三、原審經審理後，判命上訴人給付被上訴人2,500,000 元及自
    97年12月31日起至清償日止，按年息5%計算之利息，而駁回
    被上訴人其餘請求。兩造均不服，分別提起上訴及附帶上訴
    。上訴人於本院上訴聲明：(一)原判決不利於上訴人部分廢棄
    ；(二)上開廢棄部分，被上訴人於第一審之訴駁回；(三)如受不
    利判決，願供擔保請准宣告免為假執行；(四)訴訟費用由被上
    訴人負擔。附帶上訴答辯聲明：(一)附帶上訴駁回；(二)附帶上
    訴訴訟費用由附帶上訴人負擔。被上訴人則於本院答辯聲明
    ：(一)上訴駁回；(二)第一、二審訴訟費用由上訴人負擔。附帶
    上訴聲明：(一)原判決不利於附帶上訴人部分廢棄；(二)上廢棄
    部分，附帶被上訴人應再給付附帶上訴人7,500,000 元及自
    97年12月31日起至清償日止，按年息5%計算之利息；(三)附帶
    上訴人願供擔保，請准宣告假執行；(四)附帶上訴費用由附帶
    被上訴人負擔。
四、兩造不爭執事項：
  (一)兩造於96年3 月1 日簽訂系爭契約，由被上訴人向上訴人訂
    購系爭產品，契約期間自96年3 月1 日起至97年3 月1 日止
    。嗣系爭契約期限屆滿2 個月前，兩造均未以書面為變更或
    終止系爭契約之表示，依系爭契約第86條約定，系爭契約視
    同依同一條件及相同期間繼續有效，即契約期間延長至98年
    3月1日止。
  (二)上訴人於97年6 月10日以傳真方式通知被上訴人將自97年7
    月18日起將停止生產，並不再交貨予被上訴人；被上訴人於
    97年7 月14日以存證信函催告上訴人履約至97年12月31日止
    ；上訴人於同年7 月22日函覆「我公司考慮結束生產線事宜
    ，乃萬不得已之選擇」等詞，嗣後未再交付系爭產品予被上
    訴人。
  (三)兩造於97年1 月至6 月就系爭產品買賣之貨款總額為878,56
    7 元。
五、兩造爭點：
  (一)系爭契約是否係依被上訴人一方預定用於同類契約之條款而
    訂定？如是，系爭契約第81條約定是否有民法第247 條之1
    第2 款及第4 款之無效情事？
  (二)上訴人停產及中止供貨之行為，是否違反系爭契約第81條之
    約定？
  (三)被上訴人請求懲罰性違約金數額是否過高? 應否酌減？
六、系爭契約是否係依被上訴人一方預定用於同類契約之條款而
    訂定？如是，系爭契約第81條約定是否有民法第247 條之1
    第2 款及第4 款之無效情事？
  (一)上訴人主張系爭契約係依被上訴人一方預定用於同類契約之
    條款而訂定，為被上訴人所否認。上訴人就此並未能舉證以
    實其說，自無從認係為真。
  (二)退步而言，即使系爭契約係依被上訴人一方預定用於同類契
    約之條款而訂定。按依照當事人一方預定用於同類契約之條
    款而訂定之契約，為下列各款之約定，按其情形顯失公平者
    ，該部分約定無效：... 二加重他方當事人之責任者。...
    四其他於他方當事人有重大不利益者，此為民法第247 條之
    1 第2 款、第4 款所明定。申言之，定型化契約如有加重一
    方當事人責任或對一方有重大不利益者，並非一律無效，須
    以此等約定按其情形顯失公平，始得認係無效。又所謂「加
    重他方當事人之責任」、「其他於他方當事人有重大不利益
    」，係指一方預定之契約條款，為他方所不及知或無磋商變
    更之餘地而言；而所謂「按其情形顯失公平者」，係指依契
    約本質所生之主要權利義務，或按法律規定加以綜合判斷有
    顯失公平之情形而言。經查：
  1.上訴人係營利性質之法人，其登記資本額高達450,000,000
    元，所營事業包括各種曲面印刷技術、材料設備及產品之製
    造、加工、販賣、工業用塑膠製品製造業、電子零組件製造
    業等業務，以上各節有上訴人之公司變更登記表1 份在卷可
    佐（見原審卷第36頁）。基此，足見上訴人顯非通常之消費
    者，於經濟上並非處於弱勢，且其營業項目廣泛、市場多元
    ，當無受制於特定、單一產業，締約自由限縮之情形，是如
    其就系爭契約第81條有加重其責任或不利益之疑義，自可與
    被上訴人協議將之修正或刪除，實難認其於訂約時無磋商變
    更之餘地。參以，上訴人於原審自承：「如果我們要刪81條
    ，原告可能就不會跟我們定約」乙語（原審卷第146 頁），
    益徵上訴人係基於獲取訂單之利益考量，而接受系爭契約第
    81條約定，並非因無從磋商、變更始容允該條款之存立。
  2.其次，系爭契約第81條係約定「乙方（即上訴人）因情事變
    更，對履行本基本契約... 有困難時，應於6 個月前書面預
    告之，並須經甲方（即被上訴人）書面承諾始為有效，若乙
    方（上訴人）未得甲方（被上訴人）書面承諾，即不履行本
    基本契約... 時，則甲方（被上訴人）得逕行向乙方（上訴
    人）請求乙方（上訴人）前6 個月貨款總額為懲罰性違約金
    ，不足10,000,000元者以10,000,000元計」（原審卷第18頁
    ）。查，上訴人就系爭契約之主要義務係生產被上訴人訂購
    之系爭產品，此觀系爭契約甚明；又被上訴人陳稱其係將系
    爭產品再供應予光陽公司乙節，上訴人亦未予否認（上訴人
    自承被上訴人係光陽公司之衛星工廠，原審卷第146 頁）。
    而系爭產品具有製造特殊性，迄今國內尚無廠商可提供相同
    規格之部品，亦有光陽公司98年8 月28日光管法字第980800
    4 號函附卷可稽（原審卷第116 頁）；且依上訴人於原審陳
    報之資料，目前系爭產品僅日本、加拿大或有製造商生產販
    售（見原審卷第130-139 頁）。由是足見系爭產品在國內並
    無其他製造商，則被上訴人於上訴人為國內獨一產製者之情
    形下，為確保供貨來源穩定、避免其本身對光陽公司負擔違
    約責任，而要求於系爭契約第81條以停產須提前於6 個月以
    先告知並獲允諾始生效力、懲罰性違約金等約定，俾約束上
    訴人，惟衡情尚無明顯失於公平之處。從而，系爭契約第81
    條自無從構成民法第247 條之1 規定之無效情事。
  (三)承上，系爭契約並非依被上訴人一方預定用於同類契約之條
    款而訂定；即使系爭契約係依被上訴人一方預定用於同類契
    約之條款而訂立，系爭契約第81條約定亦無民法第247 條之
    1 第2 款及第4 款之無效情事。
七、上訴人停產及中止供貨之行為，是否違反系爭契約第81條之
    約定？經查：
  (一)上訴人於97年6 月10日以傳真方式通知被上訴人將自97年7
    月18日起將停止生產，並不再交貨予被上訴人；被上訴人於
    97年7 月14日以存證信函催告上訴人履約至97年12月31日止
    ；惟上訴人未再交付系爭產品予上訴人各情，為兩造所不爭
    。是則，上訴人擬自97年7 月18日起不繼續履約，依系爭契
    約第81條約定，其至遲應於97年1 月19日即提早通知被上訴
    人。然其延至同年6 月10日即不繼續履約前1 月餘始行通知
    ，且未獲被上訴人書面允諾，嗣後亦未再依約履行，顯不符
    系爭契約第81條之約定（至被上訴人催告上訴人履約至97年
    12月31日止，係依受通知時起算大約6 個月，而無不為允諾
    上訴人至該期限後停產之意思，附此敘明）。從而，上訴人
    違反系爭契約第81條之約定至明。
  (二)雖上訴人辯稱：被上訴人於97年7 月14日以存證信函表示不
    同意停止供貨後，即未再下單予伊，如被上訴人有下單，伊
    仍會製造、交付，故伊並無違約可言云云。惟被上訴人於97
    年7 月14日以存證信函催告上訴人履約後，上訴人旋於同年
    7 月22日函覆「我公司考慮結束生產線事宜，乃萬不得已之
    選擇」等詞，為兩造所不爭。基此，由上訴人於接獲被上訴
    人之催告存證信函後，仍重申其無繼續生產之意願，自屬預
    示拒絕履約，則被上訴人未再下單訂購，顯無可受歸責，是
    上訴人應負違約之責，殆無疑義。
  (三)據上，上訴人停產及中止供貨之行為，確屬違反系爭契約第
    81條之約定。
八、被上訴人請求懲罰性違約金數額是否過高? 應否酌減？
    按約定之違約金額過高者，法院得減至相當之數額，民法第
    252 條定有明文。系爭契約第81條約定，如上訴人未經被上
    訴人書面承諾，即不繼續履約時，被上訴人得請求上訴人以
    前6 個月貨款總額為懲罰性違約金，不足10,000,000元者以
    10,000,000元計，業敘如前。而上訴人係於97年7 月18日起
    不繼續履約，亦如前述，依系爭契約第81條約定，應以97年
    1 月至6 月之貨款總額為懲罰性違約金。又97年1 月至6 月
    兩造就系爭產品買賣之貨款總額為878,567 元，亦為兩造所
    不爭。雖該金額不足10,000,000元，依約應以10,000,000元
    計。惟本院審酌系爭契約期間延展前，兩造自96年3 月起至
    97年2 月止之1 年內，交易金額合計僅2,466,693 元，有上
    訴人所提出、被上訴人不爭執為真之交易營業額明細表在卷
    可按（本院卷第54頁）；且被上訴人自承系爭產品交易期間
    之獲利率為3.8%（本院卷第57-58 頁），依此計算，被上訴
    人於上述1 年期間因系爭產品所獲利潤約為93,734元（即2,
    466,693 ×3.8%≒93,734，元以下四捨五入）。由是，以系
    爭契約第81條就上訴人未提前6 個月告知不繼續履約，即課
    以賠償懲罰性違約金10,000,000元之責，相較於兩造1 年期
    之交易貨款總額僅2,466,693 元，獲利約93,734元，該懲罰
    性違約金之金額顯有過高，應予酌減。又系爭契約第81條既
    以6 個月為上訴人不繼續履約之緩衝期，考量兩造於97年1
    至6 月之交易狀況、被上訴人此期間之獲利可能，認上訴人
    違約停產所應負擔之懲罰性違約金金額，應以97年1 至6 月
    之交易總額之1.5 倍估算，即1,320,000 元（即878,567 元
    ×1.5=1,317,850 元，調整為1,320,000 元），方為適當。
    至被上訴人主張上訴人違約停止供貨將導致光陽公司向伊求
    償，故應一併考量光陽公司之銷售量云云，惟光陽公司自97
    年7 月迄今，未曾對被上訴人訴訟請求賠償，已據被上訴人
    自承在卷（本院卷第62頁背面），且系爭產品係經光陽公司
    組裝在其產製之各類機車上，此生產環節已有光陽公司另行
    投入之人、物力成本及因而增加之價值，故光陽公司各該類
    機車之終端銷售量或利潤，自無從逕援引為計算被上訴人獲
    益或受損之依據，是被上訴人前揭主張，要無可取。
九、綜合前述，上訴人主張系爭契約係依被上訴人一方預定用於
    同類契約之條款而訂定，其中第81條因加重其責任或不利益
    ，顯失公平而屬無效，及其並未違反該81條約定等情，均不
    足採。惟上訴人主張系爭契約第81條所定之懲罰性違約金金
    額過高，本院依法得予酌減，尚屬可取。從而，被上訴人依
    系爭契約第81條約定，請求上訴人給付10,000,000元及自97
    年12月31日（即起訴狀繕本送達翌日）起至清償日止，按年
    息5%計算之利息，於1,320,000 元本息部分，洵屬有據，應
    予准許；逾此範圍之請求，非屬正當，應予駁回。原審就超
    逾上開應予准許部分即1,180,000 元本息部分（2,500,000-
    1,450,000=1,180,000 ），為上訴人敗訴之判決，容有未洽
    ，上訴意旨指摘原判決此部分不當，求予廢棄改判，為有理
    由。至上開應予准許部分，原審判命上訴人給付，核無違誤
    ，上訴意旨就此部分指摘原判決不當，求予廢棄，為無理由
    ，應駁回其上訴。又原審判決被上訴人敗訴部分，於法尚無
    不合，被上訴人提起附帶上訴指摘原判決此部分不當，求為
    廢棄改判，亦為無理由，應予駁回；其假執行之聲請亦失所
    依附，應一併駁回。
十、兩造其餘攻擊防禦方法，無礙本件勝負之判斷，爰不一一論
    敘，附此敘明。
十一、據上論結，本件上訴為一部有理由，一部無理由，被上訴
      人之附帶上訴為無理由，依民事訴訟法第450 條、第449
      條第1 項、第79條、第78條，判決如主文。
中    華    民    國    99    年    8     月    4     日
                            民事第三庭
                                審判長法官  張國彬
                                法      官  林健彥
                                法      官  甯  馨
以上正本證明與原本無異。
上訴人就本判決不得上訴。
被上訴人即附帶上訴人如對本判決上訴，須於判決送達後20日內
向本院提出上訴狀，其未表明上訴理由者，應於上訴後20日內向
本院提出上訴理由書（均須按他造當事人之人數附繕本）。上訴
時應提出委任律師或具有律師資格之人之委任狀，並依附註條文
規定辦理。如委任律師提起上訴者，應一併繳納上訴審裁判費。
中    華    民    國    99    年    8     月    4     日
                                書  記  官  施耀程
附註：
民事訴訟法第466 條之1 ：
對於第二審判決上訴，上訴人應委任律師為訴訟代理人，但上訴
人或其法定代理人具有律師資格者，不在此限。
上訴人之配偶、三親等內之血親、二親等內之姻親，或上訴人為
法人、中央或地方機關時，其所屬專任人員具有律師資格並經法
院認適當者，亦得為第三審訴訟代理人。
第1 項但書及第2 項情形，應於提起上訴或委任時釋明之。

司法院資訊處製作；財團法人民間司法改革基金會備份。
